最高法院民事判決　　　　　　九十六年度台上字第一五０五號
上　訴　人　國立中山大學
法定代理人　甲○○
訴訟代理人　林石猛律師
被 上訴 人　法務部行政執行署高雄行政執行處
法定代理人　乙○○
被 上訴 人　台灣土地銀行股份有限公司鳳山分公司
法定代理人　丙○○
上列當事人間請求國家賠償等事件，上訴人對於中華民國九十五
年十二月十二日台灣高等法院高雄分院第二審判決（九十四年度
上國字第二號），提起上訴，本院判決如下：
    主  文
原判決廢棄，發回台灣高等法院高雄分院。
    理  由
本件上訴人主張︰訴外人華巍營造股份有限公司（下稱華巍公司
）承攬伊發包之理工學院第一研究大樓新建、理工學院實習工廠
後續工程及理工教學發展區整建等建築土木（含電梯）工程（下
稱系爭工程），對伊有工程款債權。訴外人高雄市政府工務局新
建工程處（下稱高雄新工處）執對華巍公司新台幣（下同）五百
萬元之假扣押裁定，聲請第一審法院於民國八十年九月二十五日
核發執行命令扣押華巍公司於上開金額範圍內對伊之債權。華巍
公司遂於同年十一月二十五日提供其所有之被上訴人台灣土地銀
行股份有限公司鳳山分公司（下稱土銀鳳山分公司）面額五百萬
元定期存單（存單號碼為ＬＡ 0000000，八十年十一月二十五日
起二年，下稱定期存單）設定質權與伊，伊乃將工程款給付華巍
公司。嗣被上訴人法務部行政執行署高雄行政執行處（下稱高雄
行政執行處）因華巍公司積欠營利事業所得稅，於九十年八月三
日核發執行命令扣押華巍公司上開存款。土銀鳳山分公司未通知
伊，擅將系爭定期存單之存款交與高雄行政執行處，而該執行處
明知伊為系爭定期存單之質權人，竟未通知伊聲明參與分配，逕
於九十一年一月九日將該款分配完畢，不法侵害伊之權利等情。
依國家賠償法第二條第二項及民法第一百八十四條、第一百八十
五條第一項規定，求為命被上訴人連帶給付五百萬元，及自八十
年十一月二十五日起至清償日止，按週年利率百分之八‧二五計
算之利息之判決。
被上訴人則以︰土銀鳳山分公司係依高雄行政執行處執行命令，
將扣押之款項交付，並告知上訴人為系爭定期存單之質權人，高
雄行政執行處遂於九十年十月四日通知上訴人陳報設質期限及債
權；上訴人於同年十月十八日函覆，僅稱華巍公司承包系爭工程
設定質權五百萬元，期限自八十年十一月二十五日至八十二年十
一月二十五日等語，並未陳報債權，致高雄行政執行處認上訴人
已無債權，且逾擔保期限，故未通知其參與分配，並無不法侵害
上訴人權利等語，資為抗辯。
原審維持第一審所為上訴人敗訴之判決，駁回其上訴，係以：上
訴人主張之事實，固據提出執行命令等件為證。惟侵權行為賠償
損害之請求權，以受有實際損害為成立要件。查高雄新工處與華
巍公司間假扣押之本案訴訟，業經最高法院判決確定，華巍公司
應給付新工處四千九百七十四萬七千七百八十二元九角六分及其
利息，高雄新工處乃持確定判決聲請第一審法院於九十一年六月
四日核發收取命令，准許高雄新工處向上訴人收取已扣押之系爭
五百萬元工程款債權。然因上訴人聲明異議，高雄新工處遂訴請
確認華巍公司對上訴人有五百萬元之工程款債權存在，該訴現由
原法院以九十五年度上更(二)字第二三號民事事件審理中，尚未確
定。則上訴人尚未因高雄新工處聲請執行，而受有關於扣押命令
範圍五百萬元工程款之損害，此外，上訴人又不能舉證證明已實
際受有損害，則其請求被上訴人連帶賠償損害，即屬無據。綜上
所述，上訴人依國家賠償法第二條第二項及民法第一百八十四條
、第一百八十五條第一項規定，求為命被上訴人連帶給付五百萬
元，及自八十年十一月二十五日起至清償日止，按週年利率百分
之八‧二五計算之利息，洵屬無據，不應准許等詞，為其判斷之
基礎。
查權利質權所擔保之債權，依民法第九百零一條準用同法第八百
八十七條但書規定，得由當事人以契約訂定之，且不以現在已發
生之債權為限；即令以將來可能發生之債權設定權利質權，亦為
法之所許，僅於權利質權實行時，其債權須為存在及其數額須為
確定而已。華巍公司以系爭定期存單設定權利質權與上訴人，其
所擔保之債權固非已發生之債權，而係將來可能發生之債權（即
擔保上訴人將執行法院扣押之五百萬元工程款給付華巍公司，其
將來如因而受有損害，對華巍公司所得請求之損害賠償債權）。
惟以將來可能發生之債權為擔保，必該債權將來已確定不發生，
依權利質權之從屬性，始得認該權利質權已無存在之必要。高雄
新工處聲請執行法院就系爭五百萬元工程款債權核發收取命令，
因上訴人聲明異議，尚在訴訟中，上訴人固尚未受有該五百萬元
之損害。惟將來訴訟結果，上訴人如受敗訴判決確定，即可能受
有損害。系爭權利質權所擔保之債權，在原審言詞辯論終結時，
既非已確定不發生，則系爭權利質權倘因被上訴人之不法侵害而
歸於消滅，能否謂上訴人未受有損害，尚非無疑。原審以高雄新
工處訴請確認華巍公司對上訴人有五百萬元之工程款債權存在，
仍在訴訟中，上訴人尚未因高雄新工處聲請執行而受有損害，即
為上訴人不利之判決，尚有未合。上訴論旨，指摘原判決違背法
令，求予廢棄，非無理由。
據上論結，本件上訴為有理由。依民事訴訟法第四百七十七條第
一項、第四百七十八條第二項，判決如主文。
中　　華　　民　　國　九十六　年　　七　　月   十一   日
                      最高法院民事第一庭
                          審判長法官  林　奇　福
                                法官  陳　國　禎
                                法官  陳　重　瑜
                                法官  陳　淑　敏
                                法官  葉　勝　利
      本件正本證明與原本無異
                                      書  記  官
中　　華　　民　　國　九十六　年　　七　　月  二十五  日
                                                H
